【裁判字號】    90,訴,27
【裁判日期】    900626
【裁判案由】    偽造文書等
【裁判全文】
臺灣士林地方法院刑事判決                              九十年度訴字第二七號
    公  訴  人  臺灣士林地方法院檢察署檢察官
    被      告  丙○○
右列被告因偽造文書等案件，經檢察官提起公訴（八十九年度偵字第三０二六號），
本院判決如左：
    主  文
丙○○無罪。
    理  由
一公訴意旨略以︰丙○○與乙○○係夫妻，乙○○於民國七十六年二月間向新光人
    壽保險股份有限公司（下稱新光人壽）投保「新光百齡終身壽險」，受益人為其
    父馮林山，於八十八年間乙○○曾與丙○○商討過變更險種而向新光人壽業務員
    甲○○○拿取變更申請書後，由乙○○先在申請書上簽名，然嗣因變更險種需補
    繳之保費過高而作罷，詎丙○○竟未經乙○○同意，於八十八年間某日，偽造「
    乙○○」印章一枚後，蓋用於「保險契約內容變更申請書」上，並在該申請書之
    「受益人」欄將身故保險金受益人變更為「丙○○」，勾選「印鑑變更」欄以變
    更印鑑，並將收費地址變更為「台北縣汐止市○○里○○○路一九二號十一樓」
    而偽造系爭申請書，復將偽造之系爭申請書連同保險單正本寄給甲○○○，足生
    損害於乙○○及新光人壽公司對於保戶資料管理之正確性，嗣因印鑑不符無法辦
    理，經甲○○○交還系爭申請書及保險單與乙○○之母而查悉上情。因認被告丙○○涉有刑法第二百十六條行使第二百十條偽造私文書罪嫌云云。
二、按犯罪事實應依證據認定之，無證據不得推定其犯罪事實。又不能證明被告犯罪
    者，應諭知無罪之判決，刑事訴訟法第一百五十四條、第三百零一條第一項分別
    定有明文。次按事實之認定，應憑證據，如未能發現相當之證據，或證據不足以
    證明，自不能以推測或擬制之方法，以為裁判之基礎；又認定犯罪事實所憑之證
    據，無論直接或間接證據，其為訴訟上之證明，須達於通常一般之人均不致有懷
    疑，而得確信其為真實之程度者，始得據為有罪之認定，倘其證明尚未達到此一
    程度，而有合理之懷疑時，尚難作為有罪之認定基礎；又認定不利於被告之事實
    ，須依積極證據，苟積極證據不足為不利於被告事實之認定時，即應為有利於被
    告之認定，更不必有何有利之證據；且認定犯罪事實應依證據，為刑事訴訟法所
    明定，故被告否認犯罪事實所持之辯解，縱屬不能成立，仍非有積極證據足以證
    明其犯罪行為，不能遽為有罪之認定；最高法院四十年台上字第八六號、七十六
    年台上字第四九八六號、三十年上字第八一六號、三十年上字第一八三一號判例
    意旨可資參照。
三、公訴意旨認被告涉有行使偽造私文書犯行，無非係以告訴人乙○○指訴其未同意
    被告丙○○辦理變更受益人並填載系爭申請書，甲○○○交還之系爭申請書上，
    僅要保人、被保險人及新要保人簽章欄中之簽名為其所填，印文非其所有，且與
    簽訂保險契約之印鑑章不符。證人甲○○○亦證稱：被告與告訴人乙○○曾商議
    要變更險種，由其將申請書等資料在台北市○○○路之被告工作地點樓下交給被
    告。告訴人與被告商議後，曾告知證人不擬辦理險種手續。被告將系爭申請書與
    保險單寄給甲○○○持向新光人壽辦理變更手續。系爭申請書所載內容因印鑑不
    符而未完成變更手續等語。證人馮陳嬌娥復證稱：告訴人告知找不到保險單後，
    其向證人甲○○○詢問，始知被告以乙○○之名義辦理變更受益人等事項。系爭
    變更申請書係由證人甲○○○交還等語，為其論據。
四、訊據被告丙○○矢口否認有何行使偽造私文書之犯行，辯稱：係乙○○同意變更
    保單受益人，伊於八十八年四月間亦將自己保單之受益人變更為乙○○等語。經
    查：
  （一）、告訴人乙○○自承卷附保險契約內容變更申請書上要保人、被保險人及新
          要保人簽章欄內之「乙○○」簽章係其所親簽，告訴人乙○○復證稱：之
          前係由母親繳保費，八十八年二月以後改由伊等自己繳保費後，被告即一
          再提要變更受益人為被告等語（見本院九十年六月十二日訊問筆錄）。衡
          諸常情，被告先前既已一再要求告訴人乙○○變更受益人，告訴人乙○○
          若不同意變更受益人，理會謹慎注意所簽署申請書之內容，豈會不知所簽
          署該保險契約內容變更申請書之內容。
  （二）、被告確曾於八十八年四月間將自己保險單之受益人變更為告訴人乙○○，
          有保險單契約內容變更申請書影本在卷可稽。又告訴人乙○○於八十八年
          八月間簽署系爭內容變更聲請書時，係與告訴人乙○○同財共居（按：被
          告係於八十八年九月底對告訴人乙○○實施暴力行為，並於八十八年十月
          間與告訴人乙○○分居），斯時被告若要求告訴人乙○○比照辦理變更保
          險受益人，告訴人乙○○是否會拒絕辦理，亦值存疑。
  （三）、證人甲○○○於八十八年八月間向被告收取保費後，早於八十八年九月二
          十一日大地震前即已收受被告交付之保險契約內容變更申請書，其竟遲至
          八十八年十一月十六日（證人自承一般案件均於收受申請書後一星期內辦
          理）始送件，且明知被告交付之申請書未蓋原要保人之印鑑，無法辦理變
          更受益人，竟遲不通知被告補正。其無故拖延不辦理變更受益人之手續，
          顯悖於常情。再參諸證人甲○○○於偵查中證稱：馮陳嬌娥曾打電話給伊
          ，問伊有無辦好，說不要辦了，因為他們夫妻在吵架等語（見偵卷第七十
          四頁）相符。足見證人馮陳嬌娥應早已知悉被告欲申請變更受益人，且曾
          通知證人甲○○○不要辦理變更，其並非遲至八十八年十一月間始知悉上
          情。
  （四）、告訴人乙○○事先即已同意被告變更收費地址為「汐止市○○○路一九二
          號十一樓」，業據告訴人乙○○供承在卷（見本院九十年六月十二月訊問
          筆錄），此部分自無偽造文書之問題。又卷附保險契約內容變更申請書上
          之印文固非告訴人乙○○原來使用之印鑑印文亦非告訴人乙○○領取薪資
          所使用之印鑑印文。惟比對卷附保險契約內容變更申請書上印文字體之筆
          鋒、運勢均與告訴人乙○○收受本院通知時所使用之印文字體之筆鋒、運
          勢相同，可見告訴人乙○○平日亦有使用類似卷附保險契約內容變更申請
          書之印文。本院自不能僅因申請書上之印文並非告訴人使用之印鑑印文，
          即作不利於被告之認定。
    綜上所述，本件被告是否確係未得告訴人乙○○之同意即申請變更受益人，其證
    明尚未達於通常一般之人均不致有懷疑，而得確信其為真實之程度。此外，復查
    無其他積極證據，足資認定被告確有未得告訴人乙○○之同意即申請變更受益人
    之情事，揆諸首開揭說明，本件不能證明被告犯罪，爰為無罪判決之諭知。
據上論斷，應依刑事訴訟法第三百零一條第一項，判決如主文。
本案經檢察官陳文哲到庭執行職務。
中      華      民      國      九十      年      六      月    二十六  日
                                    臺灣士林地方法院刑事第二庭
                                        法  官  楊  智  勝
右正本證明與原本無異。
如不服本判決，應於判決送達後十日內，向本院提出上訴狀。
                                        書記官  曾  韻  蒔
中      華      民      國      九十      年      七      月      二    日


司法院資訊處製作；財團法人民間司法改革基金會備份。
